【裁判字號】    88,家訴,4
【裁判日期】    890630
【裁判案由】    確認婚姻無效
【裁判全文】
臺灣臺中地方法院民事判決       八十八年家訴字第四號
    原      告    乙○○○
    訴訟代理人    劉北元律師
    複  代理人    張益隆律師
    被      告    甲○○    住.
右當事人間確認婚姻關係無效事件，本院判決如左：
    主      文
確認原告與被告間之婚姻關係無效。
訴訟費用由被告負擔。
    事      實
甲、原告方面：
一、聲明：如主文第一項所示。
二、陳述略以：
（一）緣原告與被告雖於民國六十二年間辦理結婚登記，惟事實上兩造並未舉行公開
      之儀式，依民法第九百八十二條第一項、第九百八十八條第一項第一款規定，
      兩造之婚姻關係應屬無效。此節被告於鈞院八十六年訴字第二二三四號訴訟中
      自認，並經記明言詞辯論筆錄，以為原告日後處理之憑據。
（二）本件原告與被告據戶籍資料所載，係於六十三年一月十日結婚，惟被告於八十
      八年七月二十八日所提之婚姻過程陳述表，被告於六十三年十二月十二日始自
      軍中退伍，換言之，兩造所辦理之結婚登記係在被告服役期間，依四十八年八
      月十三日修正公布之戡亂時期軍人婚姻條例第三條第四款規定，本件婚姻無效
      。
三、證據：提出戶籍謄本、本院八十六年度訴字第二二三四號和解筆錄等各乙份為證
          ，並聲請調閱上開民事卷。
乙、被告方面：
一、聲明：原告之訴駁回。
二、陳述：
（一）被告與原告係於六十年春季同學舉辦郊遊時認識，六十一年七月畢業後雙方即
      在台北市○○街租屋同居，六十一年十二月十三日被告入伍受訓時，原告已懷
      有五個月身孕，被告父親知悉後，即同姊夫前往原告家中提親。兩造結婚證書
      上日期為六十二年元月十日，而被告於六十一年十二月十三日以陸軍八七九梯
      次入斗煥坪訓練中心入服役，入伍二年，至六十三年十二月十二日退伍，依當
      時國防部公布「陸軍空軍士官兵結婚辦法」規定，士官兵結婚未經本部准許者
      ，其婚約無效，兩造婚約日期正為被告服役期間，且係訓練中心三個月新兵訓
      練，根本無法請假，是被告未呈報國防部申請結婚許可。故兩造婚姻關係並未
      宴客，亦未舉行公開儀式，應為無效。
（二）兩造於鈞院八十六年度訴字第二二三四號和解筆錄（八十七年三月二十日）第
      二項「辦理離婚或解除婚約手續：：：」係當時一方堅持離婚，一方則堅持婚
      約無效，雙方各持己見，審判長當時以折衷方式以「辦理離婚或解除婚約手續
      ... 」經當事人雙方同意並簽字，被告明知雙方以不合民法規定婚姻要件，故
      無法以合法方式辦理離婚，藉故提起訴訟、增加訟累。
三、證據：提出兵籍資料、戶籍謄本、結婚證書、婚姻過程陳述表、證明切結書各一
          份為證，並聲請本院傳訊證人即被告之父吳全、姊夫楊忠勝。
丙、本院依職權函陸軍總司令部查被告於服役期間結婚是否有經過核准。
    理      由
一、本件原告主張原告與被告雖據戶籍資料所載，係於六十三年一月十日結婚，惟兩
    造並未舉辦公開儀式之事實，業據其提出戶籍謄本為證，並為被告所不爭執，復
    有被告庭呈六十二年一月十日書立之結婚證書影本及訴外人吳素珍、吳素惠、吳
    素雲、吳淑峰及吳淑娟（皆被告之胞妹）共同簽立載有「：：：兄長甲○○與孫
    麗香女士之婚約關係：：：當晚母親以簡便菜餚，全家團聚，唯獨缺少兄長這位
    主角，也未有公開儀式：：：」等語之切結書為證；雖證人即被告之父親吳全到
    庭證稱：「：：：我請人在家中煮了三桌，都是內親，女方只有孫麗香（即原告
    ）和他祖母及小孩來」、「當時一桌是三千元，他二人（原、被告）沒穿禮服，
    但有穿正式些」云云，惟為被告所否認，並辯稱：「兩造結婚證書上日期（六十
    二年元月十日）正值被告服役期間，且係訓練中心三個月新兵訓練，根本無法請
    假，被告結婚根本未呈報國防部申請許可」等語，經查：兩造結婚證書上日期正
    值被告三個月新兵受訓期間，根本無法請假，被告結婚亦未經國防部核准之事實
    ，業據被告提出兵籍資料影本為證，並經本院依職權向陸軍總司令部函查被告於
    服役期間結婚是否有經過核准一節，雖陸軍總司令部人事署以被告兵籍資料均移
    請退伍後戶籍所在地團管部列管為由，無法查證被告在服役期間是否經核准結婚
    ，有該署八十八年七月八日（八八）信守字第一二九０六號書函附卷可稽；惟按
    「軍人之婚姻，依軍人婚姻條例之規定」、「本條所稱軍人，指陸海空軍現役軍
    官、士官、士兵及各軍事學校之學員生」、「軍人有下列情形之一者，不得結婚
    ：四、士官、士兵在營服役未逾三年者不得結婚」、「軍人之結婚，最遲應於一
    個月前繕具結婚報表，報請核准後行之」、「違反第三條至第七條之規定結婚者
    ，其結婚無效。」修正前之戡亂時期軍人婚姻條例第三條第一項第四款、第五條
    、第十二條分別定有明文。本件被告於六十一年十二月十三日以陸軍八七九梯次
    入斗煥坪訓練中心入服役，為士兵，至六十三年十二月十二日以士官退伍，此有
    被告提出兵籍資料在卷可憑，是兩造於結婚證書上日期（六十二年一月十日）或
    戶籍謄本所載結婚日期即六十三年元月十日，被告在營服役均未逾三年，依前揭
    規定，被告自不得在此服役期間結婚，亦無法報請國防部許可，故被告辯稱伊當
    時未能請假結婚，亦未報請國防部核准，兩造間並未舉行公開儀式等語，應認屬
    實。是原告主張其與被告於六十三年一月十日所辦理之結婚登記，依法為無效婚
    姻，堪以採信。
二、從而，原告以兩造間之婚姻無效為由，訴請確認兩造間之婚姻關係無效，為有理
    由，應予准許。
三、據上論結，本件原告之訴為有理由，依民事訴訟法第七十八條，判決如主文。
中      華      民      國    八十九    年      六      月    三十      日
                                    臺灣臺中地方法院家法庭
~B法      官  林清吟
右為正本係照原本作成
如對本判決上訴須於本判決送達後二十日內向本院提出上訴狀
中      華      民      國    八十九    年      六      月    三十      日
~B法院書記官


司法院資訊處製作；財團法人民間司法改革基金會備份。
